最　高　行　政　法　院　判　決　　　　　　　　　九十一年度判字第一三○三號
　　再 審原 告　甲○○
　　再 審被 告　財政部臺北市國稅局
　　代　表　人　張盛和
右當事人間因綜合所得稅事件，再審原告對本院中華民國八十八年二月四日八十八年
度判字第二五三號判決提起再審之訴。本院判決如左：
　　主  文
再審之訴駁回。
再審訴訟費用由再審原告負擔。
　　事  實
緣再審原告八十年度綜合所得稅結算申報，漏報其取自國防部中山科學研究院（下稱
中科院）之薪資所得新台幣（下同）四八六、○八○元，再審被告乃核定補徵稅額六
二、三八三元。再審原告不服，就上開薪資所得部分，循序提起行政訴訟，為本院八
十八年度判字第二五三號判決駁回。再審原告以原判決有修正前行政訴訟法第二十八
條第一款、第十款（即修正後之第二百七十三條第一項第一款、第十三款）再審情形
為由，提起再審之訴。茲摘兩造訴辯意旨如次：
再審原告起訴及補充理由意旨略謂：按租稅法定主義乃法治國家之主流思想，而中央
法規標準法係規範憲法與法、法與法及法與命令間關係，故該法第一條即明定「中央
法規之制定、施行、適用、修正及廢止，除憲法規定外，依本法之規定。」依同法第
十六條「法規對其他法規所規定之同一事項而為特別規定者，應優先適用之。其他法
規修正後，仍優先適用。」第十七條「法規對某一事項規定適用或準用其他法規之規
定者，其他法規修正後，適用或準用修正後之法規。」第十八條「各機關受理人民聲
請許可案件適用法規時，除依其性質應適用行為時之法規外，如在處理程序終結前，
據以准許之法規變更者，適用新法規，但舊法規有利於當事人而新法規未廢除或禁止
所聲請之事項者，適用舊法規。」等規定，再審原告自可主張：「所得稅法第九十四
條第一項：『扣繳義務人於扣繳稅款時，應隨時通知納稅義務人，並依本法第九十二
條之規定，填具憑單發給納稅義務人，如原扣稅額與稽徵機關核定稅額不符時，扣繳
義務人於繳納稅款後，應將溢扣之稅款退還納稅義務人；不足之數由扣繳義務人補繳
，但扣繳義務人得向納稅義務人追償之。』第八十九條第二項『扣繳義務人未履行扣
繳義務責任，而有行蹤不明或其他情事，致無從追究者，稽徵機關得逕向納稅義務人
徵收之。』之規定，為最有利於納稅義務人，其中尤以『致無從追究者』為最具關鍵
，蓋中科院為國家機關，非無從追究。」鈞院六十八年度判字第七六七號、六十九年
度判字第五號、七十年度判字第三九九號、七十四年度判字第一五三七號判決先例，
均可見鈞院以往對民間事業主以所得稅法第九十四條第一項嚴懲之立場，何以換到行
政院、國防部、中科院時則否，顯違反行政法上之禁反言原則。是依憲法第七條所定
平等原則及所得稅法第九十四條第一項、第八十九條第二項之規定，為符合稅捐稽徵
法第四十八條之三之從新從優原則，應將原處分撤銷之。另「程序正義」為行政法之
重要原則，蔣經國總統、嚴家淦總統、孫運璿、俞國華、李煥、郝伯村等先生及連戰
副總統皆涉嫌以「品位加給、技術津貼」為免稅之違法承諾，誘騙國內外高級科技人
才，竭盡心智為國研發國防新武器，卻導致這些科技人才，人格無端蒙上污點，橫遭
稅官以逃漏稅之罪名相侮辱。此可由中科院於五十五年成立時，即有「品位加給、技
術津貼」之給與，直至六十八年，由中科院員工具名檢舉未依法納稅，財政部函請國
防部查明給付性質，已經十三年，國防部更以基於業務機密之理由無從提供可證。財
政部雖擬具處理辦法，報奉行政院函准備查，並於同年十一月三十日以台財稅三八五
○一號函復國防部徵免原則。惟行政院、國防部、中科院基於國防武器自主研發政策
需要，並未示知員工知悉（此觀財政部八十五年十二月五日台財稅第八五一九二八九
一號函引國防部八十五年十月九日珍琥字第二五二六號文「認定給付員工之科技品位
加給暨技術津貼可免納所得稅，故未示知員工」可知）。而財政部發文與國防部後，
再經十四年，無進一步作為，實難令人相信，唯一合理解釋乃配合國防武器自主研發
政策而不作為。該財政部六十八年十一月三十日台財稅三八五○一號函及行政院八十
四財三七○○七號函並未編入財政部七十八、八十三、八十七年度之所得稅法令彙編
，依該部七十九年十月十八日台財稅第000000000號、八十三年八月三十一
日台財稅第000000000號、八十七年九月二十一日台財稅第八七一九六五三
六六號函，應已屬無效之函示，必經各權責機關重新核定後，始重新生效。上開二函
復未依中央法規標準法第七條送立法院備查，不合程序正義。中科院係根據動員戡亂
時期臨時條款第四條、第五條規定創立，並依據憲法第一百六十六條、第一百六十七
條，核予中科院非軍職員工部分所得（即品位加給、技術加給）免徵所得稅之租稅優
惠。苟非有此法源依據，中科院非軍職員工歷經二十五年「品位加給、技術加給」皆
未依法扣稅，則歷任行政院長、財政部長、國防部長皆難逃包庇縱容犯罪之事實，應
依所得稅法第八十九條第二項及刑法第十三條追究渠等責任。歷任行政院長、財政部
長、國防部長必曾考量，而將給予中科院非軍職員工之薪資，分為本薪及品位加給、
技術津貼兩大部分，本薪部分依法扣稅，以符合憲法第十九條規定人民之納稅義務，
品味加給、技術津貼則依憲法第一百六十六條、第一百六十七條規定，予以免稅獎勵
。此雖未明載入所得稅法第四條列舉諸免稅事由中，但條列事項，難免疏漏，然憲法
既已明示保障，稅法亦無再為規定之必要。中科院之非軍職員工受歷任行政院長、國
防部長之託，執行國家既定之國防武器自主研發武器，顯然都是增進公共利益、維持
社會秩序、保護他人自由、避免緊急危難之功績，因之獲得主政者之租稅優惠權利，
應受憲法第二十二條、第二十三條之保障，再審被告對再審原告補徵稅款，明顯牴觸
憲法規定。行政機關施政最忌反覆無常，禁反言原則，具有拘束立法、司法、行政三
者之效力。所得稅法第四條第八款於五十二年修訂公布，依訴願法第二條立法意旨，
財政部及地方稽徵機關理應於五十五年中科院依動員勘亂臨時條款創立時，依所得稅
法規定，強制向中科院非軍職員工徵課「品位加給、技術津貼」稅賦，方屬正確之行
政行為。財政部竟遲至六十八年檢舉人檢舉後，匆匆以六十八年台財稅第三八五○一
號函釋徵免原則，以「如係、如屬」等關鍵詞授權中科院自行認定「品位加給、技術
加給」為合於該免稅規定之研究補助費，且行政院、國防部及中科院基於國防需要，
未示知員工，此參財政部八十五年十二月五日台財稅第000000000號、國防
部八十五年十月九日珍琥字第二五二六號函即明。財政部發文給國防部後，復為配合
兩位蔣故總統、歷任行政院長之國防武器自主研發政策，更進一步在財政部所出版各
年度版所得稅法彙編、稅捐稽徵法令彙編中刻意隱去財政部（六八）台財稅第三八五
○一號函之積極作為，使全國人民、法學界、律師界、稅捐稽徵機關中、低階官員皆
不知有此函釋存在，監察院（八五）院台財字第二四五七號函調查意見即已指明上情
。桃園稅捐稽徵處大溪分處於八十年四月八日回覆檢舉人，亦認為研究加給及技術津
貼係政府為獎勵科技人員科技研究之工作補助費（對人民公開表示）。而再審被告八
十二年四月十五日北區國稅三字第八二○○七三○七號函，認「品位加給、技術津貼
」可否適用所得稅法第四條第八款亦有疑義，故採不溯既往原則。由上可知稅捐機關
中、低階公務員亦不知有台財稅第三八五○一號函存在，在六十九年至八十三年以前
從未對「品位加給、技術津貼」開立核定稅額通知書或繳稅扣繳憑單，更使人民信賴
中科院非軍職員工所領之「品位加給、技術津貼」為符合所得稅法第四條第八款前段
免稅要件，為免稅所得，而在中科院對外招考員工時，前仆後繼地投入，竭盡心智為
獲得國防實質嚇阻戰略能力而努力研發。財政部及稅捐稽徵機關於六十八年即已知悉
中科院非軍職員工領有「品味加給、技術津貼」之事實，卻至八十三年，以上述積極
作為配合認可，符合訴願法第二條規定，免稅行政處分已確定。且依訴願法第九條第
二項規定：「第二條第二項規定之視同行政處分，人民自該項所指法定期限（一般為
二至五個月）經過後滿十日之次日起，於三十日內提起訴願」之立法意旨以觀，稅捐
稽徵機關長達十四年之久，不為處分，應視為已駁回檢舉人檢舉之行政處分，故中科
院非軍職員工有信賴保護原則之適用。財政部發文國防部後，十四年間，均無進一步
具體作為，此唯一合理解釋，即配合歷任行政院長之國防武器自主政策，以取得國防
實質嚇阻戰略，保障人民自由，避免我方防禦力量虛弱，導致共軍進犯，維持安定之
社會秩序，使企業能發達，創造經濟奇跡，所增進之公共利益，遠大於對「品位加給
、技術加給」之課稅利益而不作為。是以中科院非軍職人員之「品位加給、技術加給
」之免稅權利，合於憲法第二十二條、第二十三條要件，且與促進產業升級條例同為
合於租稅優惠原則之定義：「租稅優惠者，在於具有相同負擔能力，為誘導其某一特
定行為，以違反量能原則創造租稅特權，取得租稅利益，是以租稅優惠之憲法審查標
準在於目的『所誘導之行為』與手段『租稅特權』間是否符合比例原則，基此原則（
憲法第二十三條）及憲法第一百六十六條、第一百六十七條、憲法增修條文第十條基
本科學研究發展國策，蔣總統及歷任行政院長為保護人民之生活安定，維持社會秩序
、增進全民之公共利益，為誘導中科院非軍職人員自主防衛武器之原創力，以最高行
政裁量權核予「品位加給或技術加給」為免稅待遇，連一般人民均相信有實質免稅之
法律狀態存在，此有工商時報報導可稽。何況就所得稅法第四條第八款前段、稅捐稽
徵法第一條之一及第四十八條之三之立法本意暨前彙編函示，中科院員工及一般人民
皆已相信品位加給及技術津貼實質免稅之既存法秩序之存在，並以之作成生涯規劃，
處置財產，應有信賴保護原則之適用。鈞院以往判決均指明信賴保護原則，係指人民
信賴政府機關之決定，就其生活關係已有適當之安排，應給予保護或給予合理補償而
言。財政部、國防部為政府機關，鈞院應為上開自己之見解負責。監察院（八五）院
台財字第二四五七號函中，指出桃園縣稅捐稽徵處大溪分處八十年四月八日回復檢舉
人、納稅義務人，亦認為研究加給係政府為獎勵科技人員科技研究工作之補助費（係
對人民公開承認），而再審被告八十二年四月十五日北區國稅三字第八二○○七三○
七號函認可否適用所得稅法第四條第八款，亦有疑義，應採不溯及既往原則，所以本
案未納稅，非可歸責於納稅義務人。監察院八十七年十一月二十日院台財字第八七二
二○○五八○號及八十七年十二月二十二日院台財字第八七二二○○六五八號函並表
明對中科院非軍職員工之處置顯非公平，而係中科院及稅捐機關之行政疏失所致，就
桃園縣稅捐稽徵處大溪分處八十年四月八日回復檢舉人，中科院非軍職人員主觀上並
無違章漏稅之故意，應享有「信賴保護原則」之適用，因其為主管機關對於人民之函
示，非政府機關內部之建議函。綜上所述，本件應依憲法第十五條、第二十二條、第
二十三條、所得稅法第四條第八款前段、稅捐稽徵法第一條之一、四十八條之三及首
揭函示以及長達二十八年之久之實質免稅所形成之既存之法律秩序，與信賴保護原則
、比例原則等審慎判決，以維再審原告權益，重樹政府威信，符合法制。並請依職權
行言詞辯論，暨命中科院參加訴訟等語。
再審被告答辯意旨略謂︰中科院之預算雖分別依計畫編列人事費支應其員工之各項給
與，但實際上領受「科技品位加給」或「技術津貼」之非軍職人員，無論配屬之單位
或參與不同計畫，悉依該院所訂「科技人員品位支給標準表」、「技術員薪給標準表
」之等級，每月按職級定額領取「科技品位加給」或「技術津貼」。該院與其聘僱人
員之約定事項亦載明所指薪給，除實物代金及眷補費外，包括全部給與，是以該院非
軍職人員所領受之「科技品位加給」或「技術津貼」，核屬其因提供勞務所取得之報
酬。另再審被告於八十二年間曾派員前往該院現場瞭解結果，該院支付非軍職人員之
「科技品位加給」及「技術津貼」係採按月給付方式，揆諸所得稅法第四條第八款及
財政部六十八年十一月台財稅第三八五○一號、八十四年八月十四日台財稅第八四一
六四一四一八號函釋暨行政院秘書長八十四年十月十七日台八十四財字第三七○○七
號函釋，原核定以系爭薪資所得（研究補助費或品位加給）四八六、○八○元，併課
當年度綜合所得額，核定應補稅額六二、三八三元，要無不合。再審原告訴稱：依所
得稅法第九十四條第一項規定，扣繳義務人即中科院主辦會計人員有先行代納稅義務
人繳納之義務，再審被告直接向再審原告追課，有違該條之法定程序正義乙節。惟按
依所得稅法第二條及第七十一條第一項規定，再審原告有系爭之應稅所得，即應依法
令合併申報綜合所得稅，其未依規定合併，再審被告據以合併課徵，要無不合。再審
原告所訴，顯無理由，委無足採。至再審原告主張各節，前經大院行政訴訟判決，已
詳為審酌論駁在案，並無適用法規錯誤情形，再審原告仍執前詞主張，難謂有理。其
以原判決適用法規顯有錯誤之理由，提起再審之訴，亦僅為再審原告對法律見解之歧
異，要難符合行政訴訟法第二十八條第一款規定之要件，所訴核無足採，請判決駁回
其再審之訴等語。
　　理  由
本件再審被告代表人業已更換，再審被告陳明由新代表人林吉昌承受訴訟，於法無違
，應予准許，合先明。次按修正前行政訴訟法第二十八條第一款所謂適用法規顯有
錯誤（即修正後之第二百七十三條第一項第一款），係指原判決所適用之法規與該案
應適用之現行法規相違背，或與解釋判例有所牴觸者而言。至於事實之認定或法律上
見解之歧異，再審原告對之縱有爭執，要難謂為適用法規顯有錯誤，而據為再審之理
由。又同條第十款（即修正後第二百七十三條第一項第十三款）所謂當事人發現未經
斟酌之重要證物者，以如經斟酌可受較有利益之裁判者為限。（本院四十四年度裁字
第七號判例參照）。本件再審原告八十年度綜合所得稅結算申報，漏報其取自中科院
之薪資所得四八六、○八○元，再審被告乃核定補徵稅額六二、三八三元。再審原告
就該薪資所得部分，循序提起行政訴訟。原判決以：行政法上所謂信賴保護原則，係
指人民因相信既存之法秩序，而安排其生活或處置其財產，則不能因嗣後法規之制定
或修正，而使其遭受不能預見之損害，用以保護人民之既得權益。本原則之適用，係
在禁止新制定或修正法規有溯及既往之效力。本件中科院之預算雖分別依計畫編列人
事費支應其員工之各項給與，但實際上領受「品位加給」或「技術津貼」之非軍職人
員，無論配屬之單位參與不同計畫，均依該院所訂「科技人員品位加給支給標準表」
、「技術員薪給標準表」之等級，每月按職級定額領取科技品位加給或技術津貼。且
該院與其聘僱人員之約定事項亦載明所指薪給，除實物代金及眷補費外，包括全部給
與，其非軍職人員所領受之科技品位加給或技術津貼，核屬因提供勞務所取得之報酬
，應無行為時所得稅法第四條第八款免納所得稅規定之適用。況被告（即本件再審被
告，下同）於八十二年間派員前往該中科院瞭解結果，其支付非軍職人員之科技品位
加給及技術津貼確係按月給付方式，復經中科院八十一年十一月三日（八一）訓誠字
第一六八七三號函致被告，說明該院各類薪資扣繳所得稅狀況：「以該院於年度開始
即訂有各項研究計畫，並按照研究計畫逐月實施。各項研究計畫除一般經費外，為獎
勵科技人員竭盡心智參與研發工作，另編列研發人員研究補助費及技術津貼。為便利
作業，研發人員研究補助費係採按月發放方式，再經由成本歸戶手續，回歸計畫預算
內（研究補助費採個案給付，必將增加人力及作業之負擔，不符經濟效益）」等語。
足見中科院給付非軍職員工之品位加給及技術津貼之所得，屬經常性研究補助費給與
，且依職級按月定額支給，為提供勞務所取得之報酬，依首揭規定，核非免稅之薪資
所得，被告依法發單補徵稅款，並未逾稅捐稽徵法第二十一條所定核課期間，於法並
無不合。而首揭所得稅法之規定一直未變更，僅補充解釋該稅法之行政院及財政部之
函釋變更，未及於法規之制定或修正，則上開函釋之變更應追溯至首開稅法頒布時生
效適用，且無行政法信賴保護原則之適用。原告（即本件再審原告，下同）主張，核
無足採。本件原處分揆諸首揭規定，洵無違誤，一再訴願決定，遞予維持，俱無不合
。認再審原告起訴意旨，難謂為有理由，而駁回再審原告在前訴訟程序之訴，經核殊
無所適用之法規與應適用之現行法規相違背，或與解釋判例有所牴觸情形。再審原告
猶執詞主張本件應有信賴保護原則之適用，係對原判決認本件無該原則適用之法律見
解及事實認定為爭執，揆諸首揭說明，自不得據以提起再審之訴。次查：（一）憲法
第一百六十六條、第一百六十七條及增修條文第十條係規定科學之發明與創造之獎勵
及古蹟文物之保護、於學術或技術有發明者之獎勵與補助等，與憲法第十九條規定人
民有依法律納稅之義務，兩者併行不背。前者，要求政府依國民經濟進展之情形，隨
時提高教育科學藝術工作者之待遇、獎勵或補助發明者；但並不因此免除該類人員依
法納稅之義務。故除法律明定得免納稅義務者外，稅捐單位對之課徵各類稅款，無違
憲法第十五條、第二十二條、第二十三條、第一百六十六條、第一百六十七條、憲法
增修條文第十條規定。是中科院不論依何法源設立，其所屬人員除非法律明定免徵所
得稅外，自不得解免其納稅之義務。（二）財政部七十九年、八十三年及八十七年編
印之所得稅法令彙編未將財政部六十八年十一月三十日台財稅第三八五○一號函及行
政院台八十四財字第三七○○七號函編入，依該部七十九年十月十八日台財稅第00
0000000號、八十三年八月三十一日台財稅第000000000號、八十七
年九月二十一日台財稅第八七一九六五三六六號函，非經重行核定固不再援用。唯解
釋函未編入彙編之原因不一，並非即認該解釋函與稅法規定相違，稅捐稽徵機關本於
稅法規定本旨解釋法條，其結論如與未經編入彙編之解釋函相同，亦難謂為違法。原
處分及一再訴願決定贅引上開二函釋，縱有未洽，惟依前開稅法，系爭所得既非免稅
所得，依法應予核課，原判決予以維持，並無不合。（三）所得稅法第四條第八款立
法意旨，固在獎勵研究等，但仍須合於該款規定要件者，始能獲免稅獎勵，尚非所有
獎學金或補助費均得免稅。中科院發給員工之薪資雖分本薪與科技品位加給、技術津
貼二部分，但無論其給付名目為何，既均非免稅所得，自應全數納稅。（四）前開所
得稅法規定一直未變更，且財政部（六十八）台財稅第三八五○一號函明白指出，凡
依職級按月定額發給者，應屬研究人員之薪資所得，所得人應申報課稅，並未就系爭
依職級按月定額發給之所得為應予免稅之承諾，亦非授權中科院應否納稅之認定權。
再審被告八十二年四月十五日北區國稅三第八二○○七三○七號函僅係該局對財政部
之建議函，並非對外發布之有效函釋，亦不因該建議函而生信賴保護之問題，縱再審
原告因故不知悉前開法律或前開函示意旨，仍不能執此主張免納稅義務。至桃園縣稅
捐稽徵處大溪分處八十年四月八日函係答覆檢舉人關於建議將中科院研究加給等改為
單一薪俸核課所得稅，非對納稅義務人為處分，該函僅引中科院所稱：「本俸依法課
稅，至研究加給係政府為獎勵科技人員科技研究工作之補助費」，並未核定中科院所
稱研究加給確否符合免稅條件為認定。況稅捐稽徵機關於中科院八十一年十一月三日
（八一）訓誠字第一六八七三號函，說明該院各類薪資扣繳所得稅狀況，始確知中科
院給付非軍職員工之品位加給及技術津貼之所得，係依職級按月定額支給，屬經常性
研究補助費給與，為提供勞務所取得之報酬，非免稅之薪資所得。財政部賦稅署八十
八年一月十八日台稅一發第八八一八九五八二一號書函雖載六十八年即有人檢舉，但
亦指出，因國防部基於業務機密無從提供，故不知研究加給、技術津貼是否合於免稅
條件，再審原告自不得依上開函件，主張應受信賴保護。（五）稅捐稽徵機關未於中
科院成立時或有人檢舉時，立即查明該院非軍職人員之品位加給、技術津貼得否免稅
，其領取者有否申報納稅，僅係稅捐機關有無失職問題，尚難據此認定稅捐稽徵機關
同意系爭所得為免稅所得，應非修正前訴願法第二條所謂不作為行政處分，再審原告
執此主張信賴保護，並非有據。（六）行政院、財政部就中科院非軍職人員所領品位
加給及技術津貼等函釋，均係對該類所得是否合於所得稅法第四條第八款免稅條件為
解釋，亦即對條文文義為闡明，性質上為解釋函，應自法規生效之日起有其適用，且
上開函釋並非就稅法未規定事項另作補充規定。稅法對何種所得應課稅，何種所得可
免稅，既已有規定，再審被告自無待財政部就特定人之特定所得再為函釋，始得課徵
。是以再審被告所為補稅處分，尚無違反稅捐稽徵法第一條之一規定或依法課稅原則
。（七）再審原告未申報系爭所得，縱無故意或過失，亦僅得免予受處罰，仍應補繳
短納之所得稅。（八）稅捐稽徵法第四十八條之三之從新從輕原則，係納稅義務人違
反該法之規定應受裁罰時，適用最有利於納稅義務人之規定，與本件納稅義務人應繳
納及補徵之稅捐無涉，且所得稅法第四條第八款、第十四條第一項第三類規定，迄未
修正，自無稅捐稽徵法第四十八條之三規定之新舊法適用問題。（九）監察院非主管
稅捐事務機關，其對稅法規定所為見解，並無拘束本院效力。（十）再審原告所主張
各節業經原判決敘明其不採之理由，自無未經斟酌之重要證據之情事。綜上所述，再
審原告主張各節均無可採，再審被告依前開規定補徵再審原告漏繳稅款，一再訴願決
定，遞予維持，俱無違誤。原判決因而駁回再審原告前訴訟程序之訴，無適用法規顯
有錯誤，亦無發見有利之新證據之情形，本件再審之訴，顯無再審理由，應予駁回。
又本件事證已臻明晰，無行言詞辯論之必要，中科院亦非本件訴訟標的須合一確定者
或因本件撤銷訴訟之結果，其權利或法律上之利益，將受損害者，自無庸命其參加，
併此指明。
據上論結，本件再審之訴為無理由，爰依行政訴訟法施行法第二條、行政訴訟法第二
百七十八條第二項、第九十八條第三項前段，判決如主文。
中　　華　　民　　國　　九十一　　　年　　　七　　　　月　　　十九　　　日
                    最 高 行 政 法 院  第 一 庭
                                審 判 長 法  官　　　黃　綠　星
                                         法  官      鄭  淑  貞
                                         法  官　　　蔡　進　田
                                         法  官　　　黃　璽　君
                                         法  官　　　廖　宏　明
右  正  本  證  明  與  原  本  無  異
　　　　　　　　　　　　　　　　　　　　 法院書記官　彭　秀　玲
中　　華　　民　　國　　九十一　　　年　　　七　　　　月　　　十九　　　日
